臺灣高等法院民事判決
110年度重上更一字第56號
上  訴  人  元麒營造股份有限公司

特別代理人  闕勝騏  
被  上訴人  胡朝枝  
訴訟代理人  陳永昌律師
複  代理人  陳傑鴻律師
訴訟代理人  簡炎申律師
上列當事人間請求履行契約事件，上訴人對於中華民國105年4月
12日臺灣新北地方法院104年度重訴字第461號第一審判決提起上
訴，經最高法院發回更審，本院於111年7月26日言詞辯論終結，
判決如下：
    主      文
上訴駁回。
第二審及發回前第三審訴訟費用由上訴人負擔。
    事實及理由
一、被上訴人主張：原審共同被告承順工程企業有限公司（下稱
    承順公司）向伊借款，並以坐落新北市○○區○○段○000地號土
    地應有部分4分之1及其上門牌號碼新北市○○區○○路00○0號房
    屋所有權全部（下稱系爭房地）為伊設定擔保債權金額新臺
    幣（下同）700萬元之抵押權（下稱系爭抵押權）。承順公
    司為塗銷系爭抵押權，會同兩造於民國103年7月30日簽訂協
    議書（下稱系爭協議書），並交付承順公司於同日簽發、經
    斯時上訴人法定代理人劉少臻背書之700萬元支票（下稱系
    爭支票）予伊，另約定系爭支票如到期未兌現，由上訴人擔
    任保證人負責付款。伊已依約塗銷系爭抵押權，惟系爭支票
    經提示後於103年12月30日遭退票，爰依民法普通保證之規
    定，備位請求上訴人於伊就承順公司之財產強制執行而無效
    果時，給付伊700萬元，及自103年12月31日起至清償日止，
    按週年利率5％計算之利息（被上訴人先位請求承順公司與上
    訴人不真正連帶給付700萬元本息部分，原審判決駁回，被
    上訴人未上訴；被上訴人備位請求承順公司給付700萬元本
    息部分，原審判決承順公司如數給付，承順公司未提起上訴
    ，均已確定，不予贅敘）。
二、上訴人則以：承順公司向伊承攬「臺北市政府工務局新建工
    程處（下稱新工處）中山北安路501巷林蔭大道工程」（下
    稱系爭工程），依系爭協議書約定，伊僅需於系爭支票到期
    未兌現時，在承順公司就系爭工程可得領取之工程款範圍內
    負責付款予被上訴人，承順公司就系爭工程已無工程款可領
    取，伊無需負保證責任；被上訴人未於發票日後15日內為付
    款之提示，對承順公司並無系爭支票票款債權，伊無須負保
    證人之責等語，資為抗辯。
三、原審判決承順公司應給付被上訴人700萬元本息，如就承順
    公司之財產強制執行而無效果時，應由上訴人給付，並諭知
    各供擔保後，得准、免為假執行。上訴人提起上訴，聲明：
    ㈠原判決第一項關於命上訴人給付部分，暨該部分假執行之
    宣告均廢棄，㈡上開廢棄部分，被上訴人於第一審之訴及假
    執行之聲請均駁回。被上訴人則答辯聲明：上訴駁回。
四、經查，承順公司向被上訴人借款，並於102年4月15日提供系
    爭房地設定系爭抵押權為擔保，承順公司為塗銷系爭抵押權
    ，乃由承順公司、上訴人於103年7月30日簽訂系爭協議書，
    並交付承順公司於同日簽發、經斯時上訴人法定代理人劉少
    臻背書之系爭支票予被上訴人，系爭支票經被上訴人於103
    年12月29日委任取款，惟於103年12月30日遭退票；上訴人
    於102年9月14日向新工處承攬系爭工程，嗣與承順公司於10
    2年9月15日簽訂工程合約書，將系爭工程全數交由承順公司
    施作等情，為兩造所不爭執（見前審卷一第265頁、第318頁
    反面），並有系爭支票、系爭協議書、系爭房地異動索引、
    臺灣票據交換所退票理由單、工程合約書、系爭工程契約為
    證（見原審卷第16-27頁，前審卷一第84、278-280、323-34
    4頁），堪信為真實。被上訴人主張上訴人於其就承順公司
    之財產強制執行無效果時，應負保證責任給付700萬元本息
    ，為上訴人所否認，並以前詞置辯。本院判斷如下：
　㈠查系爭協議書第1條、第2條依序記載：「因辦理房屋設定塗
    消而開立本協議書作為保證」、「本支票號碼（FA0000000
    號）到期日為中華民國103年11月30日，金額柒佰萬元整，
    如到期日時未能兌現時，將自台北市政府新建工程處中山北
    安路501巷林蔭大道工程承順工程企業有限公司所屬工程款
    支付，由元麒營造有限公司負責付款」等文字，並有立書人
    即承順公司暨法定代理人林瑞東、保證人即上訴人於103年7
    月30日蓋章簽名於其上（見原審卷第17頁），被上訴人雖未
    於系爭協議書上蓋章簽名，然被上訴人於103年8月4日塗銷
    系爭抵押權(見原審卷第18-26頁之新北市中和地政事務所異
    動索引)，且取得系爭支票（見原審卷第16、27頁及前審卷
    一第84頁之被上訴人所提出之系爭支票及臺灣票據交換所退
    票理由單），被上訴人實已履行系爭協議書之約定，可知被
    上訴人對承順公司、上訴人提出系爭協議書之要約已為承諾
    ，且上訴人亦自承其與承順公司、被上訴人於103年7月30日
    簽訂系爭協議書等語（見原審卷第77頁），是兩造及承順公
    司於103年7月30日就系爭協議書已成立契約關係，又上訴人
    依規定得為保證業務（見本院前審卷三第243、238頁之公司
    章程），則上訴人以保證人身分簽立系爭協議書，自應負保
    證人責任。另上訴人於102年9月14日與新工處簽訂系爭工程
    契約，約定由上訴人承攬系爭工程，訂約總價為8,533萬元
    ，上訴人再於102年9月15日將系爭工程全數交由承順公司施
    作，工程合約金額為6,822萬4,390元（見本院前審卷一第27
    8-280、323-344頁之工程合約書、系爭工程契約），上訴
　　人將系爭工程全數轉包予承順公司施作完工可得1,710萬5,6
　　10元【計算式：85,330,000－68,224,390元＝17,105,610】之
    利益，承順公司有無資金能否完成系爭工程攸關上訴人利益
    甚鉅，佐以上訴人自承：伊與承順公司之法定代理人林瑞東
    認識多年，承順公司因承攬系爭工程與其為合作夥伴關係，
    承順公司將系爭房地設定系爭抵押權予被上訴人，嗣承順公
    司因經濟狀況不佳，並無多餘之財產返還予被上訴人，承順
    公司急於金錢周轉乃央求伊幫忙，使被上訴人願意塗銷抵押
    權之設定以解承順公司燃眉之急，伊方簽訂系爭協議書等語
    （見原審卷第77頁），則上訴人為確保其可取得1,710萬5,6
    10元轉包利益，同意擔任保證人簽訂系爭協議書，幫助承順
    公司塗銷系爭抵押權，供承順公司以系爭房地另行貸款取得
    資金、完成系爭工程，不違常情，且證人林瑞東證稱：伊必
    須要先塗銷系爭抵押權才能向另一家銀行增貸，伊親自在系
    爭協議書上簽名，由上訴人擔任保證人，並擔保系爭支票之
    兌現等語（見前審卷二第280-285頁），亦徵承順公司係以
    系爭支票之債權及上訴人擔保系爭支票票款之履行，換取被
    上訴人塗銷系爭抵押權設定，上訴人自應負保證責任。
　㈡按契約應以當事人立約當時之真意為準，而真意何在，又應
    以過去事實及其他一切證據資料為斷定之標準，不能拘泥文
    字致失真意（最高法院19年上字第453號判例參照）。觀諸
    系爭協議書第2條約定之文義內容，應指承順公司未於發票
    日兌現系爭支票，被上訴人未能取得700萬元票款時，將由
    上訴人自承順公司就系爭工程之工程款支付700萬元予被上
    訴人，係約定保證人即上訴人給付700萬元票款之方法，文
    義並未將上訴人之保證責任「限」於承順公司就系爭工程可
    領取之工程款範圍。又證人林瑞東證稱：伊親自在系爭協議
    書上簽名，由上訴人擔任保證人，並擔保系爭支票之兌現，
    系爭工程結案時再扣除這筆款項等語（見本院前審卷二第28
    0-285頁），及上訴人自承：承順公司於簽訂系爭協議書時
    對上訴人雖僅有100餘萬元工程款，惟可預期領取之工程款
    為6,000萬元，即工程合約書所載總價等語（見本院前審卷
    三第243頁正反面），可知上訴人於簽訂系爭協議書時之真
    意，係其可自承順公司就系爭工程預期之6,000萬元工程款
    中取款支付予被上訴人，而不限斯時承順公司僅可領取之10
    0餘萬元工程款，則上訴人於訴訟中辯稱其僅於承順公司就
    系爭工程可領取之工程款範圍內付款予被上訴人云云，與其
    簽訂系爭協議書時之真意不符，不足採信。況且，系爭抵押
    權就抵押物有優先受償及追及效力（民法第860條、第867條
    參照），相較於系爭支票票款及保證債權而言，對於被上訴
    人之債權受償，更足以確保，倘被上訴人於塗銷系爭抵押權
    後，僅能取得上訴人以承順公司就系爭工程可得請領之工程
    款為限之保證責任，豈不形成被上訴人以確定之700萬元系
    爭抵押權，換取上訴人所負不確定之承順公司可得請領工程
    款範圍內之保證責任，顯對被上訴人極為不利，被上訴人殊
    無同意此等約定內容之理，亦徵簽訂系爭協議書時，兩造及
    承順公司之真意係由上訴人就系爭支票之700萬元票款負保
    證責任。
　㈢此外，承順公司簽發之系爭支票，其票載發票日為103年11月
    30日，付款人為第一銀行大同分行，並由斯時上訴人之法定
    代理人劉少臻背書，嗣經被上訴人於103年12月29日委任取
    款，惟於103年12月30日遭退票（見原審卷第16、27頁及前
    審卷一第84頁之之系爭支票及臺灣票據交換所退票理由單）
    。查系爭支票僅有發票日，並無到期日之記載，且依票據法
    第125條之規定，支票應記載之事項亦無到期日，顯見系爭
    協議書第2條關於「支票『到期日』」之記載，應為支票「發
    票日」之誤。又系爭支票之發票人為承順公司，並未記載發
    票地，即應以承順公司設址之新北市○○區○○街00號（見原審
    卷第37頁之公司變更登記表）為發票地（票據法第125條第3
    項參照），付款人為第一銀行大同分行設址在臺北市，系爭
    支票之發票地與付款地不在同一市區，執票人即被上訴人應
    於103年12月15日為付款之提示（票據法第130條第2款參照
    ），惟被上訴人遲至103年12月29日始委任取款，並於同年1
    2月30日遭退票，依票據法第132條規定，被上訴人雖對系爭
    支票之背書人即上訴人之原法定代理人劉少臻喪失追索權，
    然對於發票人即承順公司仍得行使票據之權利，另系爭協議
    書僅約定系爭支票未能兌現時，將自系爭工程承順公司所屬
    工程款支付，由上訴人負責付款等語，並未約定被上訴人必
    須於票據法第130條第2款規定之發票日後15日內為付款之提
    示，上訴人始負保證人之責，是上訴人所辯被上訴人未於發
    票日後15日內為付款之提示，對承順公司並無系爭支票票款
    債權，伊無須負保證人之責云云，即無足採。
  ㈣按保證者，謂當事人約定，一方於他方之債務人不履行債務
    時，由其代負履行責任之契約；保證人於債權人未就主債務
    人之財產強制執行而無效果前，對於債權人得拒絕清償，民
    法第739條、第745條定有明文。查系爭支票經提示後於103
    年12月30日遭退票，而上訴人簽訂系爭協議書，就系爭支票
    票款之履行負保證責任，係為幫助承順公司塗銷系爭抵押權
    ，已如上述，是被上訴人主張於其就承順公司之財產強制執
    行而無效果時，上訴人應給付其700萬元本息，為有理由，
    應予准許。
五、綜上所述，被上訴人依民法第739條、第745條規定，請求如
    就承順公司之財產強制執行而無效果時，應由上訴人給付70
    0萬元，及自103年12月31日起至清償日止，按週年利率5％計
    算之利息，自屬正當，應予准許。原審判決上訴人敗訴，理
    由雖有不同，但結論並無二致，仍應予維持。上訴論旨指摘
    原判決此部分不當，求予廢棄改判，為無理由，應駁回上訴
    。
六、本件事證已臻明確，兩造其餘攻擊防禦方法或證據，核與判
    決結果不生影響，爰不逐一論列，附此敘明。
七、據上論結，本件上訴為無理由，依民事訴訟法第449條第2項
    、第78條，判決如主文。　　
中　　華　　民　　國　　111 　年　　11　　月　　29　　日
                  民事第二十五庭
                      審判長法  官  謝碧莉 
                            法  官  林晏如
                            法  官  楊惠如
正本係照原本作成。
如不服本判決，應於收受送達後20日內向本院提出上訴書狀，其
未表明上訴理由者，應於提出上訴後20日內向本院補提理由書狀
（均須按他造當事人之人數附繕本）上訴時應提出委任律師或具
有律師資格之人之委任狀；委任有律師資格者，另應附具律師資
格證書及釋明委任人與受任人有民事訴訟法第466 條之1第1項但
書或第2項所定關係之釋明文書影本。
中　　華　　民　　國　　111 　年　　11　　月　　29　　日

  　　　　　　　　　　　　　書記官  張永中